最高法院刑事判決　　　　　　　　　　　　　　　　八十七年度台上字第五六一號
　　上　訴　人　乙○○
　　　　　　　　甲○○
　　共　　　同
　　選任辯護人　楊振芳律師
　　上　訴　人　丙○○
　　選任辯護人　陳煥生律師
　　　　　　　　林春祥律師
右上訴人等因貪污等罪案件，不服台灣高等法院台中分院中華民國八十六年一月二十
九日第二審更審判決（八十四年度上更(一)字第一七八號，起訴案號：台灣台中地方法
院檢察署八十一年度偵字第一五五三八、一九三一九號），提起上訴，本院判決如左
：
    主  文
原判決撤銷，發回台灣高等法院台中分院。
    理  由
本件原判決認定上訴人丙○○為台灣省公路局台中區監理所第三課承辦員，負責主管
違規拼裝車輛之沒入裁決及沒入車輛銷毀結案之業務，係依據法令從事公務之人員。
上訴人乙○○為銧裕企業有限公司（下稱銧裕公司）負責人，上訴人甲○○為乙○○
之異姓胞弟，與乙○○共同實際經營銧裕公司之業務，該公司自民國八十年間起，與
台灣省公路局台中監理所及彰化監理站等公務機關訂立「沒入拼裝車輛委託廠商銷毀
契約」，負責經收保管警方取締之拼裝車輛，及該等拼裝車輛經裁處沒入後負責銷毀
，其二人均為受台中區監理所及彰化監理站，委託處理私法上之銷毀事務之人。八十
年四月五日，洪建春駕駛無照重型拼裝機車，為彰化縣警察局查獲，移送台中監理所
列管，並由該所逕行對洪建春裁處罰鍰及沒入該無照機車，確定後，由承辦人丙○○
制作函通知彰化縣警察局交通隊、台中監理所第三課、銧裕公司派員，訂於同年五月
十七日上午九時三十分前往銧裕公司，共同監視銷毀上開機車。丙○○明知該沒入之
機車應當場將機車大樑（即車架）、引擎銷毀至不堪使用之程度，而非細部分解，以
免遭人重組後再度行駛，乙○○、甲○○亦共同基於意圖為自己不法利益之概括犯意
聯絡，見該無照機車，價格貴，如不執行銷毀，而僅細部分解，將來仍可組裝出售
，有厚利可圖，乃由甲○○叮囑不知情之工人林列輝等，屆時僅將機車細部分解，不
可將大樑、引擎銷毀至不堪使用之程度。同年五月十七日上午九時三十分，丙○○前
往銧裕公司銷毀工廠，執行監視任務，明知工人林列輝等於銷毀機車時，僅將該機車
細部分解，未將大樑、車身焊切，及將引擎敲破，使無法復合，以達不堪使用之要求
，竟基於圖利銧裕公司之犯意，准予視為已完成銷毀，而將該機車依約以廢鐵論價，
每公斤二元售予銧裕公司，僅得四百元（新台幣下同）入庫。嗣於同年六月十日，由
甲○○將該機車之整車零件以七萬七千元售予邱志銘，直接圖利銧裕公司差價七萬六
千六百元。乙○○、甲○○二人，復於八十一年七月間，以同一手法，處置彰化監理
站委託銷毀，原為倪復裕所騎用，經裁處沒入應執行銷毀之無照重型拼裝機車一輛，
並於同月底以六萬五千元售予黃清潭，均因而生損害於該監理所之信用利益等情。因
而將第一審不當之判決撤銷，改判仍論處上訴人丙○○依據法令從事公務之人員，對
於主管之事務直接圖利罪刑，及論處上訴人乙○○、甲○○共同連續為他人處理事務
，意圖為自己不法之利益，而為違背其任務之行為，致生損害於本人之利益罪刑，固
非無見。
惟查：(一)、有罪之判決書應記載事實，所謂事實不僅指犯罪行為而言，即犯罪之動機
、目的、手段、結果等，與論罪科刑有關之事項，亦應依法認定予以明確之記載。本
件原判決雖認定上訴人丙○○執行銷毀任務，明知工人林列輝等於銷毀機車時，未將
機車之大樑、車身焊切及把引擎敲破，使無法復合，以達到不堪使用之要求，乙○○
、甲○○二人，有違背任務之行為，仍准予視為已完成銷毀，而將該機車依約以廢鐵
論價，圖利銧裕公司。然對其圖利銧裕公司之動機安在，目的為何，則未予明白認定
詳加記載，自難謂為適法。(二)戡亂時期貪污治罪條例第六條第三款之圖利罪，要必以
為自己或第三人圖取不法之利益，始克當之。原判決認定上訴人丙○○將該應銷毀之
機車依約以廢鐵論價，售予銧裕公司，僅售得四百元入庫，嗣由甲○○將該機車之整
車零件以七萬七千元售予邱志銘，直接圖利銧裕公司差價七萬六千六百元。然依邱志
銘於第一審及原審中，先後證稱：「買受時發現引擎有修補過之痕跡，引擎蓋有燒過
痕跡」、「大樑有彎曲及引擎外殼壞了，我叫他換」、「大樑打破、後樑也打破、引
擎蓋也有打破，我有要求他們要換過新的，有換過大樑、引擎蓋、引擎蓋內點火用輪
軸、車後面輪子的蓋子也都換過」、「我要買時有對他說引擎蓋破掉、曲軸壞掉的地
方要換給我，我才要買，……當天他就拿一個新的引擎蓋給我換上去，曲軸則是隔幾
天我裝不上去，我又拿去換，他再換給我的」等語（見一審卷5.、8.筆錄，二
審上訴卷第五十六頁反面、更(一)卷第一一五頁反面），所述如果屬實，則該換過之引
擎蓋、曲軸等部分，既非原件，殊難列為圖利之金額，是對於上訴人丙○○監視銷毀
機車後，邱志銘買受該機車前，甲○○究竟有無換過引擎蓋、曲軸、後樑或其他零件
之情形﹖如有，該等換過之零件價值若干﹖等與確認圖利金額之有關事項，自應詳加
調查、說明，原審疏未調查說明，自有調查未盡及理由不備之違誤。(三)、刑法第三百
四十二條之背信罪，以其結果致生損害於本人之財產或其他利益，為構成要件之一，
且背信罪為侵害財產上之犯罪，其損害之利益，自限於財產上之利益，故該罪所謂致
生損害於本人之其他利益，乃指一般財產以外之其他財產上之利益，應以具有經濟上
之價值者為限。上訴人乙○○、甲○○既依銧裕公司與台中區監理所及彰化監理站訂
定之「沒入拼裝車輛委託廠商銷毀契約」第九條「廢鐵依實際重量每公斤新台幣二元
計價」之約定買受該應銷毀之機車，縱未依約確實將該機車銷毀至不堪使用程度，究
竟如何對於委託之台中區監理所及彰化監理站財產上之利益致生損害，原判決事實並
未詳加認定明確記載，已有可議；且認定乙○○、甲○○之違背任務行為，因而生損
害於監理所之信用利益，對於所指之信用利益，究竟是否具有經濟上之價值，亦未說
明其理由，尤嫌判決理由不備。(四)、依卷附之「沒入拼裝車輛委託廠商銷毀契約」第
五條之約定，委託之機關訂定監毀期日後，即通知有關單位派員於監毀期日前往銧裕
公司會同核驗屬實後，始由銧裕公司當場將應銷毀之拼裝大樑、引擎銷毀至不堪使用
程度，並由委託機關製作監毀紀錄，當場分交會同監毀人員簽章結案等情，則銷毀拼
裝車之日期、理應明確，且須有監毀人員在場並製作監毀紀錄，由監毀人員簽章甚明
，但原判決對於上訴人乙○○、甲○○於八十一年七月間之何日﹖及處置彰化監理站
委託銷毀原為倪復裕騎用經裁處沒入之拼裝機車，過程如何﹖有無監毀人員在場﹖該
監毀人員是否切實監視銷毀﹖均未詳細記載及說明，而籠統謂「以同一手法」云云，
亦有違誤。上訴意旨分別指摘原判決不當，非全無理由，應認仍有發回更審之原因。
又本件背信罪部分雖係刑事訴訟法第三百七十六條第五款所列之案件，惟於修正刑事
訴訟法施行前，原得上訴於第三審法院，且已繫屬於法院，依刑事訴訟法施行法第五
條第一項規定，仍應依施行前之法定程序終結之，附此明。
據上論結，應依刑事訴訟法第三百九十七條、第四百零一條，判決如主文。
中      華      民      國    八十七    年      二      月     十九     日
                              最高法院刑事第三庭
                                  審判長法官  蔡  詩  文
                                        法官  莊  登  照
                                        法官  洪  明  輝
                                        法官  蔡  清  遊
                                        法官  吳  火  川
      右正本證明與原本無異
                                              書  記  官
中      華      民      國    八十七    年      二      月    二十五    日
